【裁判字號】    90,上訴,962
【裁判日期】    900706
【裁判案由】    偽造文書等
【裁判全文】
臺灣高等法院刑事判決                              九十年度上訴字第九六二號
    上  訴  人
    即  被  告  戊○○
右上訴人因偽造文書等案件，不服臺灣桃園地方法院八十九年度訴字第一三三六號，
中華民國九十年一月二日第一審判決（起訴案號：臺灣桃園地方法院檢察署八十九年
度偵字第六０九五號）提起上訴，本院判決如左：
    主  文
原判決撤銷。
戊○○連續行使偽造私文書，足以生損害於他人，處有期徒刑參年拾月。
    事  實
一、緣戊○○因遭林慶田、葉秀輝、鄭錦輝等人倒會拖累而負債，明知其已無資力陷
    於周轉不靈，竟意圖為自己不法之所有，並基於概括犯意，於民國八十六年一月
    間起至八十八年八月十五日止，在桃園縣大溪鎮○○里○○路一一九號，先後召
    集如附表一至八所示民間互助會八組（依起會之先後分，附表一：八十六年一月
    三十日起會，每會新台幣（下同）二萬元，會員連會首計三十四會，每月三十日
    開標（二月於二十八日開標），至八十八年九月三十日滿會，採內標制；附表二
    ：八十六年六月七日起會，每會一萬元，會員連會首計五十一會，每月七日開標
    ，另自八十八年七月起，逢單月採雙標制，每單月之七日、二十七日各開標一次
    ，至八十九年十一月二十七日滿會，採外標制；附表三：八十六年九月十日起會
    ，每會二萬元，會員連會首計四十一會，每月十日開標，至八十九年十二月十日
    滿會，採內標制；附表四：八十六年十二月二十日起會，每會二萬元，會員連會
    首計三十一會，每月二十日開標，至八十九年五月二十日滿會，採內標制；附表
    五：八十七年七月二十五日起會，每會二萬元，會員連會首計二十六會，每月二
    十五日開標，至八十九年八月二十五日滿會，採內標制；附表六：八十七年十月
    十日起會，每會一萬元，會員連會首計四十八會，每月十日開標，另自八十九年
    二月起，逢雙月採雙標制。每雙月十日、二十五日各開標一次，至九十年十月十
    日滿會，採內標制；附表七：八十六年六月一日起會，每會二萬元，會員連會首
    計三十二會，每月一日開標，至九十年十二月一日滿會，採內標制；附表八：八
    十八年八月十五日起會，每會二萬元，會員連會首計二十七會，每月十五日開標
    ，至九十年九月十五日滿會，採內標制），標會地點均在桃園縣大溪鎮○○里○○路一一九號，且不論採內標或外標制，均以投標金額最高之人為得標者。戊○○並以虛列如附表一至八會員「月美」等人名稱，用以詐標會款使用，並趁前往
    前開其住處，參與開標之會員相互間不熟悉，多次向渠等佯稱業經授權，擅自於
    標會廣告紙單上偽造如附表一至八前開虛列會員及實際會員署押，並偽填投標之
    金額於標單上，依習慣表示擬投標會員競價投標之意思表示，用資偽造各該會員
    以如附表一至八不等金額競標之標單之準私文書，並出示予到場會員而行使之，
    均獲致得標，並憑以至各會員處收取會款，使各該活會會員均陷於錯誤，悉數交
    付會款，迄八十八年十月止，共詐取會款二千三百四十五萬九千六百元，足以生
    損害於所冒標之會員及各該得標會期之其他活會會員，詳如附表一至八所示。迨
    至八十八年十月間戊○○突然宣告停標倒會，會員始相互聯絡，統計各會之死會
    、活會人數及實際參與之會員人數，始發現上情。
二、案經活會會員壬○○、丙○○、辛○○、乙○○、癸○○、庚○○○訴由桃園縣
    警察局大溪分局報請臺灣桃園地方法院檢察署檢察官偵查起訴。
    理  由
一、右揭犯罪事實，迭據上訴人即被告戊○○於警、偵訊、原審及本院審理中供承：
    「（是否有以張永川、立大社、丁○○、吳鈴秋、洪太太、呂翠治、廖美月，簡
    素美、游佩茹、辛○○、黃素貞、簡正龍、江律宏、林志成、陳濟堂、吳福全、
    簡阿葉等冒名投標？）廖美月是他自行投標，其他是我週轉不靈時，冒名投標，
    但我仍有自行繳付利息之差額，所以才會週轉不靈」、「（你有無冒標？）有的
    ，因會週轉不靈，．．．」、「（冒標之標單？）是隨便的紙張寫的，均已滅失
    」、「（以何方式冒標？）我有的是冒名標會，或冒用別人的名字入會」、「（
    對起訴書之犯罪事實有何意見？）有，但我是被倒會，才會偷標會來彌補」、「
    （對起訴書之犯罪事實有何意見？）有，如起訴書附表所示八個會，我有冒標及
    虛列會員得標，起訴事實皆實在」、「記載得標金額，得標人。我都有偷簽別人
    的名字」、「（虛列會員，其他真正會員是否知情？）大部分不知情，只有吳鈴
    秋知道」、「（你是否只有偷標這一次？）是的」、「我對原判決附表一至八沒
    有意見，確有此事。我有判決書所指之事實，我是後還有還這些錢」、「我是用
    虛名（沒有這個人）來虛列會，在會首之外，另用一些虛名來標會，我是用廣告
    紙寫虛名、金額來標會，標會後就將標單丟掉。也有利用會員來冒標，冒標的會
    員我支付利息，虛列的部分，我連本金、利息都要繳交」等語（見偵查卷第四頁
    正面、第三十八頁反面、第三十九頁正面，原審卷第四十四頁、第八十三頁、第
    八十五頁、第八十六頁、第一一三頁，本院卷九十年四月三日訊問筆錄第二頁、
    九十年六月二十二日審判筆錄第四頁）不諱，且經告訴人庚○○○於警方調查時
    陳稱：「（戊○○有無冒名投標？）．．．只有聽說戊○○有冒名投標．．．」
    等語（見偵查卷第九頁正面），告訴人丙○○於警方調查時陳稱：「戊○○有冒
    名投標，他以月美、玉英等假名投標，另以簡阿美、呂翠治、何金源（洪太太）
    、游佩茹等會員之名冒名投標，有承認冒標」等語（見偵查卷第十一頁正面），
    告訴人癸○○於警訊中陳稱：「她是以月美、月英之假名冒標、另以立大社、吳
    鈴秋等會員之名冒標，她只承認是以人頭冒標，其他並無解釋」等語（見偵查卷
    第十三頁正面），告訴人乙○○於警訊中陳稱：「壹萬元會部分戊○○以月美、
    月英、阿君、阿英、順山等假名冒標，另以會員辛○○、黃素真、游佩茹、申佳
    惠、申素霞、吳鈴秋等人之名冒標，他有坦承冒標」、「二萬元會部分戊○○以
    月美、月英之假名冒標另以張永川、吳鈴秋、丁○○、立大社等會員之名義冒標
    ，戊○○有承認，但未做任何處置」等語（見偵查卷第十五頁正面、反面），告
    訴人壬○○於警訊中陳稱：「壹萬元會每月七日投標，戊○○以月美、月英、阿
    君、阿英、順山等假名冒標，以會員辛○○、黃素貞、申佳惠等人之名冒標，二
    萬元會每月二十日投標，戊○○以我女兒之名游佩茹冒標，他有承認用我女兒之
    姓名冒標二萬元會」、「二萬元會二十日投標戊○○以月美、玉英等假名冒標，
    另以會員簡阿美、呂翠治、何金員（洪太太）、廖美月等人冒名冒標（見偵查卷
    第十七頁正面、反面），被害人陳濟堂於原審調查時陳稱：「後來倒會後，被告
    有告訴我，才知道被偷標」等語（見原審卷第一０九頁）無訛，並經被害人黃淑
    真、申素霞、申佳惠、吳福全、吳鈴秋、翁萬枝之配偶翁楊金鳳等人於原審調查
    時所指述之在卷，又被害人黃淑真、申素霞、申佳惠、陳濟堂、吳福全、吳鈴秋
    、辛○○、乙○○、癸○○於原審審理時均陳稱確實不知被告每會均虛列「月美
    」、「月英」、「阿英」、「玉英」、「阿娟」等人為會員，否則不會入會等語
    ，且衡情基於會員與會首間之信賴及穩固關係，會員若知會首本身猶以數個不實
    之他人名義同時加入互助會，被倒會之風險增加，自無可能同意入會。此外，復
    有如附表一至八所示各互助會會單簿之影本各一份在卷可稽，被告之自白核與事
    實相符，堪予採信，本件事證明確，被告之犯行洵堪認定，應依法論科。
二、被告冒用虛列會員「月美」、「阿玉」、「月英」、「阿娟」、「阿英」、「阿
    君」、「簡阿葉」、「玉英」、「吳鈴秋」及「玉美」名稱及冒用其他如附表一
    至八活會會員之名，僅書寫表示擬投標金額之標單，在習慣上足以表示上開會員
    擬競價投標之意思表示，依刑法第二百二十條第一項之規定，以私文書論。被告
    持以行使施詐冒標得款，均足以生損害於上開被冒標之會員及各期其他活會會員
    ，應成立刑法第二百十六條、第二百十條之行使偽造私文書罪及同法第三百三十
    九條第一項之詐欺取財罪。其偽造私文書之行為為行使行為所吸收不另論罪。又
    被告先後多次行詐欺犯行，係以一行為同時詐欺數人（當時之活會會員）為想像
    競合犯，仍從一重之詐欺取財罪處斷。被告其各先後多次行使偽造私文書、詐欺
    取財犯行，時間緊接、犯罪構成要件相同，顯各係基於概括之犯意為之，屬連續
    犯，以一罪論，並加重其刑，被告所犯上開二罪間，有方法結果之牽連關係，乃
    牽連犯，應從一重之行使偽造私文書論。
三、原審予以論罪科刑，固非無見。惟查：(一)原判決主文欄漏書「足以生損害於他人
    」；(二)又對於被告附表一編號二冒標時間應為八十六年二月二十八日，編號三「
    月美」，應為「月英」之誤；附表四編號八詐得金額應為二十八萬七千五百元，
    附表七編號一詐得金額應為四十一萬零八百元，附表八編號一，八十八年九月十
    五日冒標時活會數應為二十二會，蓋己○○已於八十八年八月十五日以五千一百
    元得標，已非活會會員，應予扣除，則詐得金額應為三十萬一千四百元，均有未
    洽；且(三)判決書理由欄第二項第一行引用「刑法第二百二十條之準私文書」，尚
    有誤載，應更正為「刑法第二百二十條第一項之準私文書」，並於據上論斷欄贅
    引刑法第九十條第一項。(四)再被告於冒標後，或以衣服抵債，或以現金清償，或
    同意讓活會會員直接向死會會員收取會款抵債，詳如附表九，賠償本件活會會員
    及其他被倒會會員部分損害等情，有簽收單影本附卷為憑，乃原判決未及斟酌上
情，逕謂「尚未與被害人達成民事和解」云云，與事實略有出入，亦有未當。被
    告上訴意旨，指摘原判決未予斟酌其以賠償被害人部分損害，量刑過重，尚非全
    然無理由，且原判決既有上開可議，要屬無可維持，應予撤銷改判。爰審酌被告
    犯罪之動機、手段、目的，大量召集民間互助會，詐取金額非微，受害會員人數
    眾多，危害層面甚廣，嗣後雖有陸續償還，仍未為十足清償（詳如前述）等一切
    情狀，量處如主文第二項所示之刑。至偽造之標單，被告供稱已於標會後撕毀丟
    棄，不復存在，自無庸宣告沒收，併此敘明。
據上論斷，應依刑事訴訟法第三百六十九條第一項前段、第三百六十四條、第二百九
十九條第一項前段，刑法第五十六條、第二百十六條、第二百十條、第二百二十條第
一項、第三百三十九條第一項、第五十五條，罰金罰鍰提高標準條例第一條前段，判
決如主文。
本案經檢察官劉惟宗到庭執行職務。
中      華      民      國      九十      年      七    月        六    日
                              臺灣高等法院刑事第六庭
                                  審判長法  官  陳  春  秋
                                        法  官  王  麗  莉
                                      法  官  徐  培  元
右正本證明與原本無異。
如不服本判決應於收受送達後十日內向本院提出上訴書狀，其未敘述上訴之理由者並
得於提起上訴後十日內向本院補提理由書（均須按他造當事人之人數附繕本）。
                                        書記官  秦  仲  芳
中      華      民      國    九十    年    七      月       六       日
附錄    本判決論罪科刑法條：
刑法第二百十六條
行使第二百十條至第二百十五條之文書者，依偽造、變造文書或登載不實事項或使登
載不實事項之規定處斷。
刑法第二百二十條第一項
在紙上或物品上之文字、符號，依習慣或特約，足以為表示其用意之證明者，關於本
章之罪，以文書論。
刑法第二百十條
偽造、變造私文書，足以生損害於公眾或他人者，處五年以下有期徒刑。
刑法第三百三十九條第一項
意圖為自己或第三人不法之所有，以詐術使人將本人或第三人之物交付者，處五年以
下有期徒刑、拘役或科或併科一千元以下罰金。
 附表九：
┌───┬─────┬───────┬───────┬─────────┐
│編  號│姓      名│金      額    │清  償  方  式│備            註  │
├───┼─────┼───────┼───────┼─────────┤
│      │          │新台幣（下同）│取物（衣服）  │                  │
│  １  │簡瑞鎮    │九萬四千九百零│抵債          │                  │
│      │          │八元          │              │                  │
├───┼─────┼───────┼───────┼─────────┤
│  ２  │申佳惠    │二千三百九十元│同右          │                  │
│      │          │              │              │                  │
├───┼─────┼───────┼───────┼─────────┤
│  ３  │呂翠治    │三萬二仟二百四│同右          │                  │
│      │          │十八元        │              │                  │
├───┼─────┼───────┼───────┼─────────┤
│  ４  │林秀卿    │八萬二仟一百一│同右          │                  │
│      │          │十四元        │              │                  │
├───┼─────┼───────┼───────┼─────────┤
│  ５  │林張玉鳳  │九萬二仟五百一│同右          │                  │
│      │          │十五元        │              │                  │
├───┼─────┼───────┼───────┼─────────┤
│  ６  │簡森宏    │四萬三千六百五│同右          │                  │
│      │          │十五元        │              │                  │
├───┼─────┼───────┼───────┼─────────┤
│  ７  │徐阿桃    │一十八萬四仟一│同右          │                  │
│      │          │百一十八元    │              │                  │
├───┼─────┼───────┼───────┼─────────┤
│  ８  │高月娥    │二千二百二十元│同右          │                  │
│      │          │              │              │                  │
├───┼─────┼───────┼───────┼─────────┤
│  ９  │張阿珠    │八萬一千九百元│同右         │                  │
│      │          │              │              │                  │
├───┼─────┼───────┼───────┼─────────┤
│  １０  │張素花    │四萬五千零四十│同右          │                  │
│      │          │五元          │              │                  │
├───┼─────┼───────┼───────┼─────────┤
│    │游玉秀    │一千三百四十元│同右          │                  │
│      │          │              │              │                  │
├───┼─────┼───────┼───────┼─────────┤
│    │黃月珠    │八千七百九十八│同右          │                  │
│      │          │元            │              │                  │
├───┼─────┼───────┼───────┼─────────┤
│    │黃忠夫    │八萬四仟七百七│同右          │                  │
│      │          │十四元        │              │                  │
├───┼─────┼───────┼───────┼─────────┤
│    │楊順山    │六萬五千一百二│同右          │                  │
│      │          │十七元        │              │                  │
├───┼─────┼───────┼───────┼─────────┤
│    │癸○○    │七萬二仟九百四│同右          │                  │
│      │          │十四元        │              │                  │
├───┼─────┼───────┼───────┼─────────┤
│    │洪進興    │二萬七千一百二│同右          │                  │
│      │          │十五元        │              │                  │
├───┼─────┼───────┼───────┼─────────┤
│    │江福順    │參拾陸萬元    │支付現金      │參加第壹會        │
│      │          │              │              │                  │
├───┼─────┼───────┼───────┼─────────┤
│    │吳鈴秋    │壹拾萬元      │同右          │同右              │
│      │          │              │              │                  │
├───┼─────┼───────┼───────┼─────────┤
│    │翁萬枝    │柒萬伍仟元    │同右          │同右              │
│      │          │              │              │                  │
├───┼─────┼───────┼───────┼─────────┤
│    │陳濟堂    │陸萬元        │同右          │同右              │
│      │          │              │              │                  │
├───┼─────┼───────┼───────┼─────────┤
│      │陳濟堂    │貳萬元        │同右          │同右              │
│    │（陳太太）│              │              │                  │
│      │          │              │              │                  │
├───┼─────┼───────┼───────┼─────────┤
│    │游玉秀    │肆萬伍仟元    │同右          │同右              │
│      │          │              │              │                  │
├───┼─────┼───────┼───────┼─────────┤
│    │蔡秀英    │肆拾陸萬元    │同右          │同右              │
│      │          │              │              │                  │
├───┼─────┼───────┼───────┼─────────┤
│    │乙○○    │捌萬元        │同右          │參加第貳會        │
│      │          │              │              │                  │
├───┼─────┼───────┼───────┼─────────┤
│    │簡芳哲    │壹拾萬元      │同右          │同右              │
│      │          │              │              │                  │
├───┼─────┼───────┼───────┼─────────┤
│      │癸○○    │壹拾貳萬元    │同右（交付同會│參加第伍會        │
│      │          │              │之活會會員陳惠│                  │
│      │          │ │鶯會款）      │
├───┼─────┼───────┼───────┼─────────┤
│    │甲○○    │壹拾陸萬元    │同右（交付活會│參加第陸會        │
│      │          │              │會員丙○○會款│                  │
│      │          │              │）            │                  │
├───┼─────┼───────┼───────┼─────────┤
│    │丙○○    │壹拾捌萬元    │              │參加第陸會        │
│      │          │              │              │                  │
├───┼─────┼───────┼───────┼─────────┤
│    │丁○○    │陸萬元        │現金支付      │參加第柒會        │
│      │          │              │              │                  │
└───┴─────┴───────┴───────┴─────────┘


司法院資訊處製作；財團法人民間司法改革基金會備份。
